臺灣臺北地方法院民事判決　　　　　　100年度重訴字第198號
原　　　告　李清郎
　　　　　　李銘展
共　　　同
訴訟代理人　胡達仁律師
複　代理人　張嘉明
被　　　告　藍昭同
　　　　　　藍昭麟
被　　　告　陳昱潔
訴訟代理人　陳文師
被　　　告　陳文豐
　　　　　　翁益源
共　　　同　葉繼升律師
訴訟代理人　羅啟恆律師
上列當事人間履行契約事件，本院於民國100年10月17日言詞辯
論終結，判決如下：
    主  文
原告之訴及假執行之聲請均駁回。
訴訟費用新臺幣玖萬柒仟佰零元由原告負擔。
    事實及理由
壹、程序方面：
    按訴狀送達後，原告不得將原訴變更或追加他訴。但請求之
    基礎事實同一、不甚礙被告之防禦及訴訟之終結者之情形，
    不在此限，民事訴訟法第255條第1項第2、7款定有明文。查
    原告原起訴聲明：(一)被告應給付原告新臺幣（除下標示人民
    幣、港幣者外，均同）9,663,380元，及其中500萬元自民國
    98年10月20日起至清償日止，按年息5％計算之利息；及其
    中4,663,380元自起訴狀送達翌日起至清償日止，按年息5％
    計算之利息；(二)被告應清償原告對於玉山商業銀行股份有限
    公司，借款日期為98年10月5日，總金額為港幣1,875,000元
    之借款；(三)被告翁益源應將廖素貞所簽發如附表所示之支票
    6紙返還原告李清郎；(四)願供擔保請准宣告假執行。嗣先後
    於100年4月1日、同年5月6日以民事爭點整理書狀、民事準
    備書狀，撤回上開聲明第二、三項部分。核其前後所為訴之
    變更，均基於同一基礎事實，亦不甚礙被告之防禦及訴訟之
    終結，依前揭規定意旨，原告此訴之變更，自應准許之。
貳、實體方面：
一、原告起訴主張：原告李清郎原為民偉（東莞）紙品有限公司
    （下稱民偉公司）之負責人，原告李銘展為薩摩亞環榮有限
    公司（下稱環榮公司）之負責人，被告於98年10月19日與原
    告簽訂股權買賣協議書（下稱系爭協議書），向原告購買民
    偉公司與環榮公司之全部股權，並約定價額為4,150萬元，
    付款辦法為簽訂日給付原告500萬元，並代償上開公司應退
    還與被告陳文豐之股金700萬元、被告翁益源之股金1,400萬
    元後，其餘價金則於收取上開公司債權扣除所負債務後，如
    有剩餘，於買賣雙方股權全部移轉登記完畢，上開公司之債
    務清償完畢，及工廠全部點交予被告後3日內付清予原告。
    惟原告早已履行全部義務，但被告除未於98年10月19日簽約
    日給付原告500萬元外，亦拒絕給付買賣價金。本件買賣價
    金約定為4,150萬元，扣除應退股金共2,100萬元，加上應收
    帳款13,135,765.24元，再扣除應負債務23,972,385.31元，
    尚餘9,663,380元，故原告除98年10月19日簽約日應給付原
    告500萬元外，尚應給付原告4,663,380元，爰依系爭協議書
    第(三)條之約定提起本件訴訟。並聲明：(一)被告應給付原告9,
    663,380元，及其中500萬元自98年10月20日起至清償日止，
    按年息5％計算之利息；及其中4,663,380元自起訴狀送達翌
    日起至清償日止，按年息5％計算之利息；(二)並願供擔保請
    准宣告假執行。
二、被告則以：兩造簽訂系爭協議書時雖有載明被告給付500萬
    元之約款，但經兩造當場協議，由被告代為償還民偉公司、
    環榮公司積欠訴外人陳文師（即被告陳昱潔之父）款項中之
    500萬元抵償，故原告自無再向被告請求之可能。另依系爭
    協議書第(三)、(四)條、第(七)條第(1)款等約定，系爭協議書雖約
    定總價金為4,150萬元，但如民偉公司、環榮公司有資產低
    於系爭協議書簽定時之預估金額、負債高於系爭協議書簽定
    時之預估金額，或者民偉公司、環榮公司有債權無法收回等
    情事者，均由原告負擔其風險，被告並得逕行自應付原告之
    尾款扣除各該差額。且被告僅於民偉公司及環榮公司之資產
    完全清償其債務後尚有餘額時，始負有給付剩餘股款之義務
    。然被告於接手民偉公司經營後，陸續接獲大陸地區海關之
    補稅、罰鍰等通知，迄今民偉公司因系爭協議書簽定前，應
    由原告二人負責之事由，已繳納之進口增值稅、關稅、緩息
    及罰鍰合計達人民幣2,105,987.64元，如依100年4月13日臺
    灣銀行牌告匯率人民幣賣出匯率為人民幣1元兌換新臺幣4.5
    55元換算，該部分稅款已高達新臺幣9,592,774元，依系爭
    協議書第(四)條第(5)款之約定，逾250萬元之部分應由原告二
    人負責，被告等亦得自系爭股權價金中扣除7,092,774元，
    已逾原告訴請給付之剩餘價款，被告自無庸給付，原告之訴
    並無理由等語，資為抗辯。並聲明：(一)原告之訴及假執行之
    聲請均駁回；(二)如受不利判決，願供擔保請准宣告免為假執
    行。
三、本件兩造不爭執事項：
  (一)原告李清郎原為民偉公司之負責人，原告李銘展環榮公司之
    負責人，兩造於98年10月19日簽訂系爭協議書，由被告向原
    告購買民偉公司與環榮公司之全部股權，並約定價額為4,15
    0萬元，付款辦法為簽訂日給付原告500萬元，並代償上開公
    司應退還與被告陳文豐之股金700萬元、被告翁益源之股金
    1,400萬元後，其餘價金則於收取上開公司債權扣除所負債
    務後，如有剩餘，於買賣雙方股權全部移轉登記完畢，上開
    公司之債務清償完畢，及工廠全部點交予被告後3日內付清
    予原告。
  (二)原告二人於系爭協議書末親簽並書寫「茲收到訂金新台幣伍
    佰萬元整」等文字。
四、兩造之爭點及論述：
    原告主張依系爭協議書之法律關係，請求被告等給付買賣股
    權之價金共966萬3,380元等語，被告則否認之，並以前揭情
    詞置辯，故本件之爭點厥為：(一)依系爭協議書第(三)條第(1)項
    應給付之500萬元，是否經兩造合意以原告對陳文師之債務
    抵償？(二)系爭協議書簽訂後，民偉公司支出之關稅、增值稅
    、緩息及罰鍰，依系爭協議書第(四)條第(5)項、第(五)條第(2)項
    約定，是否應由原告負擔？如被告得將前開項目扣除，得扣
    除之金額為何？茲分述如下：
（一）依系爭協議書第(三)條第(1)項應給付之500萬元，是否經兩
      造合意以原告對訴外人陳文師之債務抵償部分：
    1.按解釋契約，固須探求當事人立約時之真意，不能拘泥於
      契約之文字，但契約文字業已表示當事人真意，無須別事
      探求者，即不得反捨契約文字而更為曲解。最高法院17年
      上字第1118號判例著有明文可參。查，兩造簽訂系爭協議
      書第(三)條第(1)項固有於被告應於簽約時給付原告500萬元
      之約定，然原告於系爭協議書末親簽並書寫「茲收到訂金
      新台幣伍佰萬元整」等語，此與原告主張當初係約定簽約
      隔天由被告給付原告500萬元，顯有不符。況原告起訴時
      所檢附之系爭協議書影本末頁，故意隱匿前開原告以手寫
      加註收到訂金500萬元之記載（見本院卷第14頁）。且被
      告亦自承簽約當日並未給付原告500萬元，而係以原告對
      陳文師之債務抵償，此部分明顯與系爭協議書記載之內容
      不符。本院自應審究兩造就前開約定約定之真意為何。
    2.證人即見證律師李文中關於兩造間就前開約款約定之真意
      到庭具結證稱：「…依照我的文字記載，簽約時應該支付
      ，但是當時沒有支付。因為涉及到兩位投資人被告陳文豐
      、陳文師，他們已經先資助民偉公司或原告個人許多款項
      ，據我所知有上千萬元之多，故當時他們要這樣寫這條款
      ，他們的意思為會從之前之債權債務關係中去彙算，就當
      作有收到款項，所以我才叫他們簽名，當作契約已經履行
      。至於他們二人之間如何彙算，我就不知道了。」等語明
      確（見100年9月21日本院言詞辯論期日筆錄，本院卷第20
      0頁）。且觀原告於系爭協議書末親簽並書寫「茲收到訂
      金新台幣伍佰萬元整」等語，足認被告辯稱兩造合意該
      500萬元，由被告代為償還民偉公司、環榮公司積欠陳文
      師之借款，即以原告對陳文師之債務抵償為可採，故被告
      自無須再依系爭協議書給付500萬元。
    3.原告復主張依系爭協議書附件之民偉公司負債明細中，陳
      文師之借款金額約376萬餘元，與訂金500萬元有所差距，
      故如原告如已同意抵償，自無於負債明細表內有借款金額
      之記載云云。然由原告自行整理提出之負債明細表所記載
      之「陳文師借款」，金額分別為港幣90萬元、人民幣30萬
      元及新臺幣50萬元，換算後合計達5,567,000元（本院卷
      第50頁）。顯見，原告亦肯認陳文師之借款債權有500萬
      元之價值，自應認兩造間約定原告對陳文師之債務抵償被
      告應給付原告之訂金500萬元為合理。
    4.況兩造簽約迄今已逾1年，原告從未請求被告給付前開訂
      金，亦未曾以被告未給付該訂金為由拒絕辦理股權變更登
      記，有違常理，故系爭協議書第(三)條第(1)項應給付之500
      萬元，業經兩造合意以原告對陳文師之債務抵償，被告自
      無須再為給付，原告此部分之請求，洵無理由。
（二）系爭協議書簽訂後，民偉公司支出之關稅、增值稅、緩息
      及罰鍰，依系爭協議書第(四)條第(5)項、第(五)條第(2)項約定
      ，是否應由原告負擔？如被告得將前開項目扣除，得扣除
      之金額為何？
    1.依系爭協議書第(四)條第(5)項、第(五)條第(2)項之約定：「保
      證民偉公司或／及環榮公司如附件五所示之海關帳務問題
      以外，不會有其他海關應繳之稅費或罰金發生，如有，應
      由賣方負責。」、「戊方（即被告翁益源）個人承諾，本
      契約(四)(5)之海關帳務問題，如經海關稽查核定應交之稅額
      及罰金扣除可扣抵增值稅額後在新臺幣250萬元等值之內
      ，則戊方願代為繳納，逾越此金額或另有其他原因造成另
      需補稅或罰金則戊方不負責。」則依上開約定，海關帳務
      於250萬元內由被告翁益源個人負責，逾此範圍，應由原
      告負責，而被告自得就應付價金中扣除，合先敘明。
    2.被告於簽訂系爭協議書並接手民偉公司經營後，陸續繳納
      大陸地區海關之進口增值稅、關稅、緩息及罰鍰合計達人
      民幣2,105,987.64元，此有被告提出已繳納稅款附表及進
      口增值稅、關稅、緩息繳款書、行政處罰決定書附卷為憑
      （見本院卷第110至128頁），原告對於上開繳款書、決定
      書不爭執其真正，另原告對於上開附表之編號16之罰鍰16
      5,000元以先後於100年5月6日民事準備書狀第3頁、100年
      10月12日民事辯論意旨狀第4頁中表明同意被告扣除。惟
      就被告辯稱其餘應扣除之款項部分，原告主張民偉公司、
      環榮公司應交之稅額及罰金可區分為「可抵扣之增值稅」
      及「不可抵扣之關稅或罰鍰」，其中附表所列編號1、4、
      7、10、13、14、15之「進口增值稅」於海關繳款書上均
      有蓋有「已申報抵扣」，係屬於「可抵扣增值稅」，非屬
      海關帳務問題，自非原告應負責部份；其中編號2、3、5
      、6、8、9、11、12，多為進口關稅，合計為人民幣542,9
      73元，核為2,473,242元，為250萬元以下，依系爭協議書
      第(五)條第(2)項約定，應由被告翁益源代為繳納，與原告無
      涉。再參以該條項約定250萬元以下稅額由翁益源代為繳
      納之承諾，與民偉公司應繳納稅額核約2,473,2422元，兩
      者金額即為接近，亦足見兩造簽約之際已知悉應繳稅額金
      額，包括可抵扣及不可抵扣者，且被告已申報抵扣，嗣後
      未有足夠銷項足以抵扣稅額，實與原告無涉，係為被告經
      營民偉公司後之問題，自不得與由應給付原告之款項中扣
      除云云。然查：
    (1)證人即承辦民偉公司（新股東入股後變更為旭泰公司）負
      責製作內部公司管理帳之會計師王忠偉於到庭具結證稱：
      「（問：是否知悉旭泰公司於2009年、2010年補繳海關關
      稅、進口增值稅之相關事宜？）知道。」、「（問：繳稅
      之原因為何？）因為大陸進口較為特殊，尤其是民偉公司
      ，他們是進口保稅，進口時所有材料先不課增值稅、關稅
      ，所以進口之材料只能有二種用途，包括出口外銷及轉廠
      （由免稅廠轉移到另一免稅廠），此部分必須先與大陸海
      關申請進口合同，故此部分大陸海關方面關於進出口數量
      及金額均有管制。但是因為民偉公司合同大部分都已經到
      期了，進口之材料較出口之材料為多，故理論上應該會有
      進口材料之存貨才對，但實際上並沒有那麼多存貨，我們
      有去詢問其內部會計人員，他們回答有部分存貨可能毀損
      （泡水或其他情形），但是民偉公司並無向大陸海關為毀
      損申報；另一部分有作為內銷，但是沒有開銷貨發票，導
      致帳上庫存數與實際不符。新股東進來時，他們認為此塊
      會涉及到走私、海關申報不實之風險，有先詢問大陸海關
      如何處理相關程序，海關回答將庫存部分補繳關稅、增值
      稅，使得進口部分可以做為內銷，才會造成有前開費用之
      支出。」、「（問：稅單上蓋用「已申報抵扣」之印文，
      這些稅務是否後來有順利抵扣？）就我所知，2010年到20
      11年上半年前，此部分係沒有抵扣，因為實際上並沒有那
      麼多存貨，如增值稅要抵扣的話，必須實際上有銷貨，如
      果沒有銷貨的話，是無法抵扣的。」等語（見本院100年9
      月21日言詞辯論筆錄，本院卷第203頁）。足證民偉公司
      雖有「可扣抵增值稅」，惟因原告當初進口原物料時，擅
      將部分原物料作為內銷，致庫存不足，無法出口外銷抵扣
      增值稅。
    (2)另依系爭協議書附件五民偉（東莞）紙品有限公司海關帳
      務現況報告記載：「目前民偉企業執行中之進料加工手冊
      兩本，其中有紙板、生皮紙及原紙共短少2,113,413KG，
      占企業合同總量的29％，企業目前請購價格計算，如做自
      查補稅預計需繳稅款HKD1,015,310」（本院卷第36、159
      、160頁）及兩造不爭執之海關進口增值稅、關稅、緩息
      繳款書、行政處罰決定書（本院卷第111至128頁），備註
      欄亦記載有「後續補稅」、「進料料件內銷」等文字，足
      證民偉公司於原告經營期間，確有擅將部分原物料作為內
      銷，致庫存不足，無法出口外銷抵扣增值稅，且因而補繳
      進口增值稅、關稅、罰鍰原告主張係為被告經營民偉公司
      後之問題云云，並不可採。
    3.綜上，被告支出之關稅、增值稅、緩息及罰鍰合計人民幣
      2,105,987.64元，依100年4月13日臺灣銀行牌告匯率人民
      幣賣出匯率為人民幣1元兌換新臺幣4.555元，換算為9,59
      2,774元，依系爭協議書第(四)條第(5)項、第(五)條第(2)項約
      定，於250萬元內應由被告翁益源個人負擔，逾此範圍之
      7,092,774元，應由原告負擔，被告自得就應付價金中扣
      除。又被告得扣除之金額已逾原告請求之剩餘價款4,663,
      380元，故被告自無庸再為給付。
五、綜上所述，依系爭協議書第(三)條第(1)項應給付之500萬元，
    業經兩造合意以原告對陳文師之債務抵償，被告自無須給付
    ；另依系爭協議書第(四)條第(5)項、第(五)條第(2)項約定，被告
    已支付7,092,774元之關稅、增值稅、緩息及罰鍰，已逾原
    告訴請給付之剩餘價款4,663,380元，被告自無庸再為給付
    ，從而，原告請求被告給付依系爭協議書第(三)條之約定，請
    求被告給付其聲明第一項所示之款項、利息，洵無理由，應
    予駁回。又原告之訴既經駁回，其假執行之聲請即失所附麗
    ，爰併予駁回。
六、因本件事證已臻明確，兩造其餘主張陳述及所提之證據，經
    本院斟酌後，認與判決結果不生影響，均毋庸再予論述，附
    此敘明。
七、本件訴訟費用額確定為第一審裁判費96,773元及證人日旅費
    530元，合計為97,303元，爰依據民事訴訟法第78條、第85
    條第1項規定，由敗訴之原告負擔。
中    華    民    國   100    年    10    月    31    日
                  民事第七庭    法  官  黃柄縉
以上正本係照原本作成。
如對本判決上訴，須於判決送達後20日內向本院提出上訴狀。如
委任律師提起上訴者，應一併繳納上訴審裁判費。
中    華    民    國   100    年    10    月    31    日
                                書記官  洪仕萱